【裁判字號】    94,易,1043
【裁判日期】    950331
【裁判案由】    詐欺
【裁判全文】
臺灣高雄地方法院刑事判決              94年度易字第1043號
公  訴  人  臺灣高雄地方法院檢察署檢察官
被      告  丁○○
上列被告因詐欺案件，經檢察官提起公訴（92年度偵緝字第1563號）
，本院判決如下：
    主  文
丁○○無罪。
    理  由
一、公訴意旨略以：被告丁○○與丙○○ (另案由台灣高等法院
    台南分院審理）2 人共同意圖為自己不法之所有，並基於概
    括犯意，明知丙○○所有之LCD 電腦液晶顯示器空有顯示器
    外殼，內容則填充以鐵片及紙條之類似半成品之物 (缺乏價
    值高昂之LCD 液晶顯示系統)， 價值甚低，先於90年11月26
    日，由丁○○以阜井公司負責人名義，偕同丙○○持前開廉
    價之電腦液晶顯示器半成品充作價值高昂之液晶顯示器50台
    ，向設在高雄市○○○路20號甲○○所經營之勝興當鋪典當
    ，使甲○○因受其詐術陷於錯誤，而同意以新台幣 (下同)
    15萬元之代價予以收當；其後，丙○○、丁○○二人食髓知
    味，復於同年月27日，再持相同之廉價液晶顯示器半成品共
    150 台，一同至前開勝興當鋪，向甲○○要求典當70萬元，
    亦使甲○○因之陷於錯誤而同意予以收當。嗣因丙○○等事
    後均未前來回贖，甲○○予以拆開檢視後始發現受騙。因認
    被告涉犯刑法第339 條第1 項之詐欺罪嫌等語。
二、按犯罪事實，應依證據認定之，無證據不得認定其犯罪事實
    ；又不能證明被告犯罪者，應諭知無罪之判決，刑事訴訟法
    第154 條第2 項、第301 條第1 項分別定有明文。又「刑法
    第339 條第1 項詐欺罪之成立，以意圖為自己或第三人不法
    所有，以詐術使人將本人或第三人之物交付為要件。所謂以
    詐術使人交付，必須被詐欺人因其詐術而陷於錯誤，若其所
    用方法，不能認為詐術，亦不致使人陷於錯誤，即不構成該
    罪」（最高法院著有46年度上字第260 號判例見解參照）。
    又檢察官對於起訴之犯罪事實，應負提出證據及說服之實質
    舉證責任，倘其所提出之證據，不足為被告有罪之積極證明
    ，或其指出證明之方法，無從說服法院以形成被告有罪之心
    證，基於無罪推定之原則，自應為被告無罪判決之諭知，最
    高法院92年臺上字第128 號判例足資參照。
三、公訴人認被告涉有詐欺罪嫌，係以：證人甲○○之證述。
    勝興當舖收當物品日報表影本。系爭廉價顯示器半成品
    照片3 幀，為其主要論據。
四、訊據被告堅決否認有何詐欺之犯行。辯稱：我於90年間擔任
    阜井公司之負責人期間，與當時之員工丙○○認識並成為男
    女朋友，之後，丙○○離職，於90年11月26日自行前往勝興
    當舖典當，因丙○○未開設公司，亦未有典當物品之發票，
    而我曾至勝興當舖典當數次，且信用良好，丙○○始商請我
    出面典當，當時我並不知該物品係半成品，我並未與丙○○
    共謀詐騙，本件我亦是被害人等語。經查：
  甲、證據能力方面：
    1.按證人、鑑定人依法應具結而未具結者，其證言或鑑定意
      見，不得作為證據，刑事訴訟法第158 條之3 定有明文。
      而同法第159 條之1 第2 項雖規定，被告以外之人於偵查
      中向檢察官所為之陳述，除顯有不可信之情況者外，得為
      證據。惟該被告以外之人（含共同被告、共犯、被害人、
      證人等），於偵查中向檢察官所為之陳述，性質上仍屬傳
      聞證據（即審判外之陳述），然因檢察官依法有訊問被告
      、證人及鑑定人之權，證人、鑑定人且須「具結」，而檢
      察官向被告以外之人所取得之陳述，原則上均能遵守法律
      規定，不致違法取供，其可信性極高，為兼顧理論與實務
      ，因而規定除顯有不可信之情況者外，得為證據。但被告
      以外之人於偵查中向檢察官所為之陳述，仍應依法具結，
      始有證據能力。又告訴人之指訴如係就與待證事實有重要
      關係之親身知覺、體驗事實陳述時，即居於證人之地位，
      自應依同法第186 條第1 項規定命其具結，使告訴人知悉
      其有據實陳述之義務，以擔保其證言之真實性，該供述證
      據始具證據能力，如未踐行人證之法定調查程序，依法自
      不得作為證據（最高法院94年度臺上字第1001號、94年度
      臺上字第1644號判決意旨參照）。查本件告訴人甲○○分
      別於92年5 月12日、同年10月6 日、93年3 月23日檢察官
      偵訊時陳述（見92年度偵緝字第1563號卷第14頁、第15
      頁、第42頁以下），因檢察官未當庭命告訴人甲○○具結
      ，是依前開說明，上開偵訊筆錄關於與待證事實有重要關
      係之親身知覺、體驗事實之陳述，均無證據能力。
    2.按被告以外之人於審判外向法官所為之陳述，得為證據，
      刑事訴訟法第159 條之1 第1 項定有明文。本件證人甲○○及陳毅賢於台灣高等法院台南分院向法官所為之供述，
      在其等任意陳述之信用性無疑之情況下，其證述依法自具
      有證據能力。
  乙、實體方面：
  (一)證人即告訴人甲○○到院證稱：「90年11月26日係丙○○自
    己前來典當，被告丁○○當時並未一同前來典當。我當時係
    想丙○○沒有發票，液晶螢幕可能來路不明，所以我希望找
    有發票的出來開給我，我才願收當。翌日，27日丁○○來時
    並未說典當物品係成品或半成品。丁○○確實只來27日1次
    ，而於當舖收當物品日報表上簽2 次名字。26日及27日兩次
    來典當時間都是在下午進倉的，兩次前後進倉時間相隔接近
    1 天的時間，當時我有時間去查驗第1 批典當物品，但我只
    有拿來看一下，並未實際插電檢查該液晶顯示器是否可用。
    這批貨確實是丙○○來跟我接洽，我不清楚此次這批貨是否
    是被告的。之前，阜井公司丁○○有來典當3 、4 次液晶顯
    示器，我均有插電檢查無誤」（見本院卷第83頁以下筆錄及
    台南高分院刑事卷第82頁以下筆錄）等情；另證人丙○○到
    院證稱：「11月26日我向甲○○說要當200 台，26日載50
    台去，27日載150 台。因甲○○說要由公司負責人出面典當
    ，我才拜託被告出面幫忙典當，被告只有在27日前往當舖並
    簽章。被告當時並不知道典當貨物裝的是什麼內容。當完之
    後，因被告在該當舖有當1 台汽車，利息還沒繳，所以先扣
    除利息，將典當所得70萬元交給我，我並沒有再分典當所得
    給被告」（見本院卷第79頁以下筆錄）等語；又證人陳毅賢
    到院證稱：「90年11月初，我有以自己名義幫丙○○向積豪
    公司訂購顯示器半成品200 台，該次所購商品與扣案顯示器
    半成品之包裝及外表係一樣」（見台南高分院刑事卷第55頁
    以下筆錄）。依上開證人之證言觀之，可知被告於90年11月
    26日並未前往勝興當舖，於翌日（即27日）係因受丙○○之
    拜託始出面前往以阜井公司名義典當該批電腦液晶顯示器，
    且被告當時並不知該批典當之電腦液晶顯示器係半成品，該
    典當物品亦非被告所提供，而係陳毅賢幫丙○○向積豪公司
    所訂購等情，應堪認定。公訴人依勝興當舖收當物品日報表
    影本之記載，遽指被告於90年11月26日與丙○○共同前往典
    當，尚有誤會
  (二)另丙○○所典當之前揭類似液晶螢幕顯示器，經台灣台南地
    方法院於94年3 月9 日委由專家陳守治到場就扣案之前揭類
    似液晶螢幕顯示器一台，鑑定結果認為：「依目前看到之
    物品（即扣押物）缺乏最重要的液晶顯示板。裡面的鐵塊
    及紙板不是製造流程應備之零件。業界所謂之半成品不應
    是這樣等包裝法，應是零件分散包裝再組裝。不應是組裝起
    來再拆解裝入其他零件，這樣會耗費人工成本，增加製造成
    本」，此有附於該院93年易字第429 號刑事卷之鑑定筆錄在
    卷可稽（該院卷第64頁），據此，雖足認該批典當之外觀類
    似液晶螢幕顯示器之物，並非成品而係價值甚低之半成品。
    惟被告先前自己所屬之阜井公司前往勝興當舖典當3 、4 次
    液晶顯示器時，當時當舖均有插電並檢查確屬液晶顯示器無
    訛，而被告於90年11月27日係受丙○○之拜託始出面典當該
    批物品，當時該批典當物品其中50台，勝興當舖已收當近1
    日，有充足時間檢查收當物品是否為非成品，前已述明，本
    院復審酌證人丙○○證述：被告當時並不知典當物品之確實
    內容為何，丙○○亦未將典當所得分予被告等情，證人陳毅
    賢證述，該批典當物品係伊幫丙○○向積豪公司訂購等情，
    認被告所辯「該典當物品非我所提供，當時我並不知該物品
    係半成品，我並未與丙○○共謀詐騙」等語，尚堪採信。
  (三)綜上所述，本件尚乏積極證據足資證明被告主觀上有何不法
    所有之意圖，及客觀上有何施用詐術之行為，自難僅憑其出
    面向告訴人典當液晶顯示器，而事後發現該物非屬成品等情
    ，遽為不利於被告之認定。茲因公訴人對於起訴之犯罪事實
    應負提出證據及說服之實質舉證責任，本件公訴人認被告所
    涉犯嫌所憑之證據，尚無從說服本院達於通常一般之人均不
    致有所懷疑，而得確信其為真實之程度，即難據以為被告不
    利認定，自屬不能證明被告犯罪，依前開之說明，自應為被
    告無罪之諭知。
  (四)另本案起訴之共犯丙○○涉嫌以電腦液晶顯示器半成品充作
    價值高昂之液晶顯示器共200 台，向告訴人甲○○以典當方
    式詐騙85萬元等部分，業經台灣高等法院台南分院於94年10
    月12日以詐欺罪判處丙○○有期徒刑7 月確定，此有該案判
    決書在卷可稽。該案雖於事實欄認定本案被告丁○○係為共
    犯，惟丁○○並非該案件之被告，且其於該案並未以被告身
    分做答辯及進行交互詰問，是該判決認定其係共犯之事實，
    本院不受其拘束，附此敘明。
據上論斷，應依刑事訴訟法第301 條第1 項，判決如主文。
本案經檢察官乙○○到庭執行職務。
中    華    民    國    95    年    3     月    31    日
                  刑事第十二庭  審判長法  官  施柏宏
                                      法  官  黃宗揚
                                      法  官  洪能超
以上正本證明與原本無異。
如不服本判決，應於判決送達後10日內，向本院提出上訴狀。
中    華    民    國    95    年    3     月    31    日
                                      書記官  吳金霞


司法院資訊處製作；財團法人民間司法改革基金會備份。
